【裁判字號】    98,訴,291
【裁判日期】    990514
【裁判案由】    偽造文書
【裁判全文】
臺灣士林地方法院刑事判決               98年度訴字第291號
公  訴  人  臺灣士林地方法院檢察署檢察官
被      告  甲○○
選任辯護人  丁俊文律師
上列被告因偽造文書案件，經檢察官提起公訴（98年度偵字第89
83號），本院判決如下：
    主  文
甲○○行使偽造私文書，足以生損害於公眾及他人，處有期徒刑
肆月，如易科罰金，以新臺幣壹仟元折算壹日，扣案之行動電話
0000000000號及市內電話（02）00000000號於九十七年八月至同
年九月之通話明細壹份均沒收。
    事  實
一、甲○○與其外甥乙○○之配偶丙○○有曖昧交往關係（該2
    人妨害家庭部分業經本院以98年度審易字第1707號為不受理
    判決），而乙○○受僱於甲○○，於民國97年9 月前，甲○○曾以辦理團體保險、出國旅遊等事宜為由，要求乙○○將
    其身份證、健保卡交付，甲○○又另以脫產為由央乙○○擔
    任人頭，獲其授權代刻而持有印章供作辦理銀行開立帳戶之
    用。嗣甲○○因懷疑丙○○另與他人交往，並使用乙○○所
    申辦之行動電話與交往對象聯繫，為查知丙○○聯繫之對象
    ，竟未獲乙○○之許可，逾越授權範圍，而基於行使偽造文
    書之犯意，於民國97年10月1 日，持上開乙○○先前所交付
    之身分證、健保卡及其代刻而持有之印章1 枚，前往位於臺
    北市○○區○○路10號之中華電信股份有限公司（下稱中華
    電信）士林營運處，佯稱已受乙○○之委託，而在中華電信
    營運處通話明細申請書之委託書欄上填載受託人之姓名、地
    址及電話後，將乙○○之身分證、健保卡及印章交予不知情
    之經辦人員張正敏，並委由張正敏在該申請書上委託人簽章
    欄蓋用乙○○之印文3 枚而偽造私文書後行使之，因而取得
    乙○○所申辦之行動電話門號0000000000號、市內電話（02
    ）00000000號電話於97年8 月至同年9 月之通話明細1 份，
    足生損害於乙○○及中華電信審核通話明細申請人身分之正
    確性，嗣98年2 月間乙○○得知甲○○與丙○○之通姦關係
    ，始悉上情，經警於98年3 月31日在甲○○位於臺北市士林
    區○○○路○ 段81號6 樓之2 之住處內，搜索扣得上開通話
    明細1 份。
二、案經乙○○訴由臺灣士林地方法院檢察署檢察官偵查起訴。
    理  由
壹、程序方面：
    按被告以外之人於審判外之言詞或書面陳述，除法律有規定
    者外，不得作為證據，刑事訴訟法第159 條第1 項固有明文
    。惟被告以外之人於偵查中向檢察官所為之陳述，除顯有不
    可信之情況者外，得為證據；又被告以外之人於審判外之陳
    述，雖不符刑事訴訟法第159 條之1 至第159 條之4 之規定
    ，而經當事人於審判程序同意作為證據，法院審酌該言詞陳
    述作成時之情況，認為適當，亦得為證據，當事人、代理人
    或辯護人於法院調查證據時，知有第159 條第1 項不得為證
    據之情形，而未於言詞辯論終結前聲明異議者，視為有前項
    之同意，同法第159 條之1 第2 項、第159 條之5 亦有明文
    。經查：
  (一)證人即告訴人乙○○、證人丙○○、證人即中華電信經辦人
    員張正敏於偵查中向檢察官所為之陳述，業經具結，又無顯
    有不可信之情況，依據刑事訴訟法第159 條之1 第2 項之規
    定，自得作為證據。
  (二)行動電話門號0000000000號、市內電話（02）00000000號電
    話於97年8 月至同年9 月之通話明細、中華電信臺灣北區電
    信分公司士林營運處98年9 月17日士服字第0980000505號函
    暨附件、國泰世紀產物保險股份有限公司（下稱國泰公司）
    98年10月30日（98）法字第F00-63號函暨附件、搜索扣押筆
    錄及扣押物品清單，雖屬傳聞證據，然公訴人、被告及其辯
    護人迄至言詞辯論終結前均不爭執其證據能力，亦未再聲明
    異議，本院審酌上開證據資料製作時之情況，尚無違法不當
    及證明力明顯過低之瑕疵，亦認為以之作為證據應屬適當，
    揆諸刑事訴訟法第159 條之5 之規定，亦認前揭證據資料均
    有證據能力。
貳、實體方面：
一、訊據被告甲○○固承認曾於上開時地，持告訴人乙○○之身
    分證、健保卡及印章，以其名義向中華電信申請行動電話門
    號0000000000號、市內電話（02）00000000號電話於97年8
    月至同年9 月之通話明細1 份等事實，惟矢口否認有何行使
    偽造私文書之犯行，辯稱：告訴人之身分證、健保卡及印章
    為丙○○所交付，目的係取信於伊以換取金錢援助，而丙○○亦告知告訴人此事並經其同意云云，辯護人則為被告辯護
    稱：告訴人及丙○○所述不實，因辦理出國旅遊、團體保險
    均無需身分證及健保卡，且中華電信人員亦不會主動告知申
    請人先前有無申請過通話明細云云，惟查：
  (一)證人即告訴人乙○○於偵查中、本院審理程序時證稱：被告
    為伊姑丈，伊於98年2 月間得知被告與伊配偶丙○○通姦，
    伊向中華電信調取通聯紀錄時，始知悉伊行動電話門號0000
    000000號、市內電話（02）00000000號電話之通話明細曾於
    97年10月遭人申請過，伊未曾授權或委託被告申請前開2 支
    電話之通話明細，該申請書上印文亦非伊所蓋用，而於97年
    9 月前，因被告為伊雇主，曾以辦理團體保險、出國旅遊等
    事由，要伊將身分證、健保卡交給被告，當時被告又稱為其
    弟擔任保證人，怕財產遭查封，而脫產需要人頭，經伊應允
    擔任人頭後，有同意被告刻用伊印章作為開立銀行帳戶使用
    ，而因伊患有B 型肝炎，每月月初均要拿藥，但因身分證、
    健保卡遭被告取走，故伊會過去被告家中拿取證件，伊在97
    年10月初有到被告家中取回健保卡去拿藥，另伊現已與丙○○離婚等語（見他卷第58頁至第59頁、本院卷第68頁至第70
    頁、第72頁背面至第73頁背面）。
  (二)證人丙○○於偵查中及本院審理程序時證稱：伊曾為告訴人
    之配偶，但於96年初至98年2 月間曾與被告交往，而伊與告
    訴人均受僱於被告，曾因辦理團體保險、出國旅遊等事宜，
    遂將身分證、健保卡交給被告，除此之外並未交付身分證、
    健保卡予被告，然於97年9 月至同年10月間，被告懷疑伊與
    其他人有曖昧關係，故可能持告訴人先前為辦理團體保險、
    出國旅遊而交付之身分證、健保卡，去申請行動電話門號00
    00000000號、市內電話（02）00000000號電話之通話明細，
    藉以瞭解伊行蹤，又因伊與被告為不正常關係，故不可能交
    付告訴人之身分證、健保卡予被告申請前開2 支電話之通話
    明細，或委託被告前去申請，也不曾與被告一同至中華電信
    申請該2 支電話之通話明細，另告訴人患有B 型肝炎，每月
    需看診拿藥，也都有拿健保卡去看診等語（見他卷第64頁至
    第66頁、本院卷第70頁背面至第72頁背面）。
  (三)證人即中華電信經辦人員張正敏於偵查中證稱：伊曾經辦本
    件申請通話明細事宜，該申請書上委託書欄必須現場填寫，
    並提供身分證件正本核對，若非本人申請時則需有所有人之
    身分證、私章、代辦人之身分證正本，並由代辦人親自填寫
    申請書，至印章部分則由櫃臺人員幫忙蓋印等語（見他卷第
    65頁至第66頁）。
  (四)此外，復有行動電話門號0000000000號、市內電話（02）00
    000000號電話於97年8 月至同年9 月之通話明細1 份、中華
    電信臺灣北區電信分公司士林營運處98年9 月17日士服字第
    0980000505號函暨附件、搜索扣押筆錄及扣押物品清單在卷
    可憑（見他卷第35頁至第38頁、第40頁至第53頁、本院卷第
    24頁）。
  (五)綜上，被告確於前開時地，未經告訴人許可，持其先前因辦
    理團體保險、出國旅遊及開立銀行帳戶所交付或代刻之身分
    證、健保卡及印章，向中華電信經辦人員偽稱已受告訴人之
    託，經該不知情之經辦人員在申請書上委託人簽章欄盜蓋使
    用告訴人之印文3 枚而偽造私文書後行使之，因而取得告訴
    人所申辦之該2 支號電話於97年8 月至同年9 月之通話明細
    之事實，應堪以認定。至告訴人雖於本院審理程序中證稱：
    被告有伊家中鑰匙，可能擅自進入伊家中拿取伊印章使用，
    或被告可能自己偷刻印章云云（見本院卷第69頁背面至第70
    頁、第72頁背面至第73頁），然遍查卷內並無證據可資證明
    被告另有竊取告訴人印章或自行盜刻印章之犯行，是此部分
    僅能認定被告係以脫產為由為告訴人代刻印章，供作辦理銀
    行開立帳戶之用，嗣後卻未得告訴人同意持以申請前開2 支
    電話之通話明細，併予敘明。
二、被告及辯護人雖以前詞置辯，然查：
  (一)被告雖辯稱：係丙○○交付告訴人之身分證、健保卡及印章
    ，藉以申請前開2 支電話之通話明細，且丙○○亦告知告訴
    人此事並經其同意云云，然被告先於本院準備程序時辯稱：
    當時丙○○並未告知有無得告訴人同意，伊也沒有問云云（
    見本院卷第12頁），後又於本院審理程序時改稱：丙○○曾
    跟告訴人說要申請通話明細，故告訴人亦知情云云（見本院
    卷第75頁），前後所述矛盾不一，其所辯已難遽信，況告訴
    人因辦理團體保險、出國旅遊而交付身分證及健保卡，又為
    擔任被告脫產之人頭而應允其代刻印章，但並未同意被告持
    前開證件及印章，申請上揭2 支電話之通話明細等情，業經
    告訴人、證人丙○○證稱詳盡，而核以該2 人經隔離詰問後
    之證述，幾無歧異之處，是渠等證詞應屬可信，且證人丙○○明確證稱因其與被告間本有不正常之交往關係，自不可能
    將告訴人之證件及印章交付予被告，用以查詢己身是否另有
    外遇，已如前述，更遑論告訴人與證人丙○○當時仍為配偶
    關係，焉有可能由證人丙○○告知告訴人因被告為查詢丙○○是否另有外遇對象，而需使用其身分證件及印章申請通話
    明細以資證明，並經告訴人同意之事？更徵被告所辯顯與常
    情相悖甚遠，自難採信。
  (二)辯護人則辯護稱：辦理出國旅遊、團體保險均無需身分證及
    健保卡，且出國旅遊之時點亦與證人所述不符，況中華電信
    人員不會主動告知申請人先前有無申請過通話明細，足見告
    訴人及證人丙○○所述不實云云，而查被告提出其護照影本
    （見本院審查卷第22頁至第23頁），以示曾辦理員工出國旅
    遊，以及本院依職權函查國泰公司，可知被告亦確有向該公
    司投保團體傷害險，並於97年9 月間確曾辦理團體傷害保險
    續保無訛，有該公司98年10月30日（98）法字第F00-63號函
    暨附件在卷可佐（見本院卷第25頁至第31頁），足見告訴人
    及證人丙○○確有受僱於被告，並曾參與員工出國旅遊及團
    體保險，益徵渠等所證述顯屬可信，至被告所示護照上出國
    時間為97年4 月間而與本件犯行時點不同，以及前開國泰公
    司函中並未見任何身分證件之審核資料等節，然告訴人已明
    確證稱被告於97年9 月前，以出國旅遊、團體保險為由，要
    求伊交付身分證及健保卡，核與前開護照上所示時點並無矛
    盾，且被告亦可能以此理由要求告訴人交付身分證件後，迄
    本件案發前仍未返還該等身分證件，嗣於97年10月1 日始持
    以犯案，又國泰公司函文附件中雖無任何比對身分證件之資
    料，然不能據以反面推論被告並未以辦理團體保險為名，而
    要求告訴人交付身分證件，是辯護人此部分所辯，尚非可採
    ；另辯護人又以中華電信99年4 月2 日服字第0990000064號
    函（見本院卷第65頁），以該公司稱不會主動告知客戶是否
    已有申請列印過通話明細云云，而認告訴人所述中華電信人
    員告知曾有申請通話明細乃屬不實，顯見已知本件申請通話
    明細一事，惟前開函稱僅係指中華電信人員不會主動或附隨
    告知，並未排除受詢問而告知之情況，況告訴人因發現被告
    與丙○○之通姦關係，遂向中華電話查詢相關通聯紀錄，於
    查詢過程中因向經辦人員洽詢而得知此事，並非不可能，辯
    護人僅據此函而逕予推論告訴人已知並同意本件申請通話明
    細一事，顯屬無據，其所辯尚難採憑。
三、綜上，本案事證至為明確，被告犯行堪以認定，應予依法論
    科。
四、按刑法第210 條之偽造私文書罪，旨在處罰無製作權之人，
    不法製作他人之文書，若逾越授權範圍或以欺瞞之方法蓋用
    他人印章，用以製作違反本人意思之文書，仍屬盜用印章而
    偽造私文書（最高法院89年度臺上字第1085號判決可資參照
    ）。核被告所為，係犯刑法第216 條、第210 條之行使偽造
    私文書罪，被告盜用告訴人之印章蓋用印文，為偽造私文書
    之階段行為，而偽造私文書之低度行為，應為行使之高度行
    為所吸收，均不另論罪。又被告利用不知情之中華電信人員
    為之，為間接正犯。爰審酌被告不思己身與丙○○之逆倫關
    係，業已造成告訴人巨大傷害，仍欲以本件行使偽造私文書
    之犯行，遂達姦情之目的，惟事後已與告訴人達成和解，有
    和解書1 紙在卷可憑（見本院卷第18頁至第19頁），以及犯
    罪後態度等一切情狀，量處如主文所示之刑，並諭知易科罰
    金之折算標準，以示儆懲。而行動電話門號0000000000號、
    市內電話（02）00000000號電話於97年8 月至同年9 月之通
    話明細1 份（見他卷第40頁至第53頁）為被告犯罪所得之物
    ，應依刑法第38條第1 項第3 款予以沒收，至中華電信申請
    書業已交付予中華電信，雖非被告所有，惟其上所蓋之「乙○○」印文共3 枚，並非偽造印章之印文，則不予以沒收，
    附此敘明。
據上論斷，應依刑事訴訟法第299 條第1 項前段，刑法第216 條
、第210 條、第41條第1 項前段、第38條第1 項第3 款，判決如
主文。
本案經檢察官孟玉梅到庭執行職務
中    華    民    國    99    年    5     月    14    日
                  刑事第二庭審判長法  官  蔡明宏
                                  法  官  謝佳純
                                  法  官  劉育琳
以上正本證明與原本無異。
如不服本判決應於收受判決後10日內向本院提出上訴書狀，並應
敘述具體理由；其未敘述上訴之理由者，應於上訴期間屆滿後20
日內向本院補提理由書（均須按他造當事人之人數附繕本），切
勿逕送上級法院。
                                  書記官  朱宮瑩
中    華    民    國    99    年    5     月    14    日
所犯法條：
刑法第210條
偽造、變造私文書，足以生損害於公眾或他人者，處五年以下有
期徒刑。
刑法第216條
行使第二百十條至第二百十五條之文書者，依偽造、變造文書或
登載不實事項或使登載不實事項之規定處斷。

司法院資訊處製作；財團法人民間司法改革基金會備份。
